【裁判字號】    98,上,782
【裁判日期】    981118
【裁判案由】    履行契約
【裁判全文】
臺灣高等法院民事判決                   98年度上字第782號
上  訴  人  乙○○
被上訴人    甲○○
上列當事人間履行契約事件，上訴人對於中華民國98年6月29日
臺灣桃園地方法院98年度訴字第862號第一審判決提起上訴，本
院於98年10月28日言詞辯論終結，判決如下：
    主  文
原判決廢棄。
被上訴人在第一審之訴駁回。
第一、二審訴訟費用由被上訴人負擔。
    事實及理由
一、被上訴人主張：上訴人於民國94年11月9日委任伊，就上訴
    人所有之坐落於桃園縣平鎮市○○段197-213、197-5、197-
    6、199-3、199-5、200、200-1地號等7筆土地（下稱系爭土
    地），面積合計約5352坪，由都市計畫外特定農業區農牧用
    地，申請變更為同區特定目的事業用地。雙方議定承辦報酬
    總額為新台幣（下同）2676萬元，委託工作內容為：1.申請
    同區內農牧用地土地變更為特定目的事業用地，建蔽率60%
    、容積率180%。2.負責申請過程之行政協調。3.出席申請過
    程之審查會，並準備必要資料，如環境評估書、事業計畫書
    、實測現況圖、地形圖、航測圖、地形套繪圖、建物配置圖
    等。雙方約定上訴人給付報酬之付款方式為：1.簽約時支付
    6%（契約書載明約155萬元）。2.桃園縣政府核准時支付43%
    。3.行政院農委會繳交回饋金及中壢地政事務所變更編定為
    特定目的事業用地時支付51%。雙方簽訂「委任辦理土地變
    更契約書」並於臺灣桃園地方法院公證處辦理公證後，伊即
    著手行文中央及地方政府25個機關查詢系爭土地之使用限制
    情形，並和測量公司現場實地測量，委託建築師設計建物配
    置圖，至農委會航測所申請航測圖、地形圖，已花費不少時
    間、金錢。系爭契約書既經公證，上訴人依約於第一階段簽
    約時即應支付系爭報酬6%，即155萬元，惟迄今尚未支付，
    爰依系爭契約法律關係，請求上訴人給付報酬155萬元。原
    審為被上訴人全部勝訴之判決，其於本院答辯聲明：上訴駁
    回。
二、上訴人則以：伊固曾與被上訴人簽訂「委任辦理土地變更契
    約書」，亦未依系爭契約書第3條第1款規定給付155萬元報
    酬予被上訴人，惟兩造當初係約定須土地變更完成後，伊始
    須給付報酬。詎被上訴人於簽約後，即未再與伊聯絡，且系
    爭契約書第5條約定委託期間自簽約日起12個月至18個月；
    ，第6條第5款則約定若無法完成變更，被上訴人所收155萬
    元簽約金應全數退還予伊。今顯逾上開約定期限，應視同解
    約，伊實無給付上開155萬元予被上訴人之必要等語，資為
    抗辯。其上訴聲明：(1)原判決廢棄。(2)被上訴人在第一審之
    訴駁回。
三、查兩造於94年11月9日簽訂「委任辦理土地變更契約書」，
    由上訴人委任被上訴人辦理上訴人所有之坐落於桃園縣平鎮
    市○○段197-213、197-5、197-6、199-3、199-5、200、
    200-1地號等7筆土地由都市計畫外特定農業區「農牧用地」
    ，申請變更為同區目的事業用地，承辦報酬總額為2676萬元
    。系爭契約書約定委託工作內容為：1.申請同區內農牧用地
    土地變更為特定目的事業用地，建蔽率60%、容積率180% 。
    2.負責申請過程之行政協調（可建三層樓）。3.出席申請過
    程之審查會，並準備必要資料，如環境評估書、事業計畫書
    、實測現況圖、地形圖、航測圖、地形套繪圖、建物配置圖
    。系爭契約書第3條約定上訴人給付報酬之付款方式為：1.
    簽約時支付6%（約155萬元）。2.桃園縣政府核准時支付43%
    （以縣政府核准實際坪數計算）。3.行政院農委會繳交回饋
    金及中壢地政事務所變更編定為特定目的事業用地時支付51
    %。第5條約定：「委託期間12個月至18個月工作天，自簽約
    日起。」第6條第3款約定：「本案若政府各有關單位已通過
    8/10 以上期限超過可繼續辦理。（以桃園縣政府核准公文
    為準）」同條第5款約定：「若無法完成變更乙方（即被上
    訴人）所收甲方（即上訴人）155萬元先期簽約所付價金全
    數退還甲方。」上訴人於94年11月間向經濟部水利署、海岸
    巡防總局北部地區巡防局、桃園縣政府、桃園縣政府環境保
    護局、內政部營建署、交通部中央氣象局、交通部民用航空
    局、經濟部礦務局、行政院原子能委員會、交通部臺灣區○
    道○○○路局北區工程處、交通部高速鐵路工程局、行政院
    農業委員會林務局、行政院農業委員會水土保持局、臺灣省
    自來水股份有限公司第二區管理處等單位函查，並於96年8
    月間向經濟部利水利署、桃園縣政府、經濟部中央地質調查
    所函詢，經已獲前開單位函覆。上訴人並委託建築師繪製設
    計圖及進行現況圖測。有委任辦理土地變更契約書地籍圖謄
    本、土地登記第二類謄本、臺灣桃園地方法院公證處94年度
    桃院認字第005000925號認證書、經濟部水利署94年12月9日
    經水工字第09450434010號函、海岸巡防總局北部地區巡防
    局94年12月14日北局巡字第0940016557號函、桃園縣政府95
    年2月8日府工建字第0950032012號函、94年11月30日府農林
    字第0940336071號函、94年11月29日府地重字第0940335390
    號函、94年12月5日府水保字第0940341568號函、94年11月
    30日府原經字第0940336452號函、94年12月2日府觀光字第
    0940336070號函、桃園縣政府環境保護局94年12月6日桃環
    水字第0940059003號函、內政部營建署94年11月30日營署綜
    字第0940064897號函、交通部中央氣象局94年11月29日中象
    貳字第0940006977號函、交通部民用航空局94年12月27日場
    建字第09400367410號函、94年12月6日場建字第0940035543
    0號函、經濟部礦務局94年12月23日礦局行一字第094002436
    10號函、行政院原子能委員會94年12月1日會核字第0940038
    468號函、交通部臺灣區○道○○○路局北區工程處94年12
    月13日北工中字第0940015171號函、交通部高速鐵路工程局
    94年11月29日高鐵七字第0940034538號函、行政院農業委員
    會林務局94年12月1日林保字第0941625563號函、行政院農
    業委員會水土保持局94年11月30日水保建字第0941851848號
    函、臺灣省自來水股份有限公司第二區管理處94年11月30日
    台水二操作字第0940014747號函、經濟部水利署96年9月17
    日經水工字第09651225580號函、桃園縣政府96年9月3日府
    水河字第0960294745號函、96年9月3日府水河字第09602948
    99號函、經濟部中央地質調查所96年9月10日經地工字第096
    00047210號函、一至三層建物平面圖、綠化面積檢討圖、現
    況地籍套繪成果圖可證（見原審卷第9至17、34至66頁）。
四、被上訴人主張兩造簽訂「委任辦理土地變更契約書」，上訴
    人依約應於簽約時給付酬金155萬元，詎上訴人迄未履行，
    爰依前開契約書第3條第1款約定請求上訴人給付155萬元等
    語。上訴人對則以前詞置辯。經查：
(一)系爭「委任辦理土地變更契約書」第3條第1款固約定「簽約時
  支付6%。（約壹佰伍拾伍萬元）」，惟其第5條約定「委託期
  間12個月至18個月工作天，自簽約日起。」第6條第5款約定：
  「若無法完成變更乙方（即被上訴人）所收甲方（即上訴人）
  壹佰伍拾伍萬元先期簽約所付價金全數退還甲方。」（見原審
  卷第17頁）。查兩造係於94年11月9日簽約，迄至被上訴人於
  98年月10日提起本件訴訟止，顯逾18個月工作天。而系爭土地
  迄未完成特定目的事業用地之變更，為兩造所不爭執。依前揭
  約定，被上訴人如有收取簽約酬金155萬元，應全數退還上訴
  人。易言之，被上訴人已無收取系爭155萬元酬金之權利。本
  件上訴人雖未於簽約時給付酬金155萬元，惟被上訴人既因未
  依限完成變更作業而喪失收取系爭155萬元之權利，即不得於
  辦理期限屆滿後再行向上訴人請求給付系爭155萬元。
(二)被上訴人雖提出上開函文及平面圖、綠化面積檢討圖、現況地
  籍套繪成果圖等資料，謂委任關係只須處理事務，並不以有一
  定結果為必要。伊於簽約後，確有進行變更用地申請作業，惟
  因上訴人未依約給付簽約酬金，迭經催告亦未置理，致伊不得
  不停止後續作業程序。尤有甚者，上訴人於96年間將系爭土地
  過戶至其配偶名下，導致伊無法繼續辦理相關事宜，益證上訴
  人以不正當之不作為條件成就，應視為條件已成就，故伊得請
  求上訴人給付系爭155萬元云云。但查：
1.依系爭「委任辦理土地變更契約書」第6條第3款「本案若政府
  各有關單位已通過8/10以上期限超過可繼續辦理。（以桃園縣
  政府核准公文為準）」約定可知，本件須獲8/10以上政府單位
  許可後，始可不受前開18個月期間限制，繼續辦理。觀諸上開
  函文內容，均係被上訴人函詢系爭土地是否位於環境敏感區、
  洪水平原、地下水、海岸、軍事、飛航等管制區或溫泉、水質
  保護、自然保護、限制建築、自然保留、野生動物保護、農地
  重劃、山坡地、原住民、礦業保留等地區內，各主管機關僅答
  覆系爭土地未在該等區域內，尚無從據此認其變更申請已獲各
  該機關准許。又系爭契約雖分三期付款，惟並無各期付款應辦
  理事項之相對約定，是被上訴人於簽約後，即負有於約定期限
  內完成變更作業之義務。況系爭契約約定付款係以3天內到期
  之支票或現金支付（見系爭契約書第2條第2款約定），故被上
  訴人於簽約3天後即得請求上訴人依約給付系爭155萬元，無須
  等待辦理期限屆滿後再為請求。則被上訴人主張因上訴人未給
  付簽約款，致其無法辦理後續作業云云，核與契約約定不符。
  其據此指稱上訴人係故意使條件不成就，應視為條件成就云云
  ，自非的論。
2.至被上訴人指稱上訴人於96年間將系爭土地所有權移轉至其配
  偶名下，致伊無法繼續辦理乙節，查系爭「委任辦理土地變更
  契約書」僅約定上訴人全權委託被上訴人就系爭土地辦理特定
  目的事業用地之申請變更，上訴人應提出地主身分證影本、印
  章、土地登記謄本、地籍圖或所有權狀影本，此觀該契約書第
  1 段前言及第4條約定甚明（見原審卷第17頁）。是兩造並無
  系爭土地須屬上訴人所有始得辦理之相關約定。被上訴人此節
  主張，尚乏所憑，自無足採。
五、綜上，被上訴人因未於約定期限屆滿前完成變更作業，已無
    請求給付酬金之權利。從而，其依系爭「委任辦理土地變更
    契約書」第3條第1款約定請求上訴人給付簽約酬金155萬元
    ，洵屬無據，不應准許。原審判命上訴人給付，容有未洽。
    上訴意旨指摘原判決不當，求予廢棄改判，為有理由。爰予
    廢棄改判，如主文第2項所示。
六、據上論結，本件上訴為有理由，依民事訴訟法第450條、第
    78條，判決如主文。
中    華    民    國    98    年    11    月    18    日
                  民事第一庭
                      審判長法  官  張耀彩
                            法  官  林金吾
                            法  官  盧彥如
正本係照原本作成。
如不服本判決，應於收受送達後20日內向本院提出上訴書狀，其
未表明上訴理由者，應於提出上訴後20日內向本院補提理由書狀
（均須按他造當事人之人數附繕本）上訴時應提出委任律師或具
有律師資格之人之委任狀；委任有律師資格者，另應附具律師資
格證書及釋明委任人與受任人有民事訴訟法第466條之1第1項但
書或第2項（詳附註）所定關係之釋明文書影本。
中    華    民    國    98    年    11    月    18    日
                            書記官  鄭兆璋
附註：
民事訴訟法第466條之1（第1項、第2項）：
對於第二審判決上訴，上訴人應委任律師為訴訟代理人。但上訴
人或其他法定代理人具有律師資格者，不在此限。
上訴人之配偶、三親等內之血親、二親等內之姻親，或上訴人為
法人、中央或地方機關時，其所屬專任人員具有律師資格並經法
院認為適當者，亦得為第三審訴訟代理人。

司法院資訊處製作；財團法人民間司法改革基金會備份。
